臺灣臺南地方法院民事判決
111年度訴字第817號
原      告  王智弘
訴訟代理人  謝菖澤律師
            蘇淑珍律師
被      告  王丞瑋

訴訟代理人  王有全
上列當事人間請求返還借名登記物事件，本院於民國111年8月4
日言詞辯論終結，判決如下：
    主  文
被告應將坐落臺南市○區○○段○○○○地號土地（權利範圍十分之一
），及其上同段三二二四建號即門牌號碼臺南市○○區○○路○段○○○
巷○號三樓之建物所有權（權利範圍全部）移轉登記予原告。
訴訟費用新臺幣壹萬壹仟零玖拾捌元由被告負擔。
    事實及理由
一、原告主張：原告於民國107年間購買坐落於臺南市○區○○段00
    00地號土地（權利範圍10分之1），及其上同段3224號建號
    即門牌號碼臺南市○○區○○路0段000巷0號3樓之房屋（下合稱
    系爭房地），惟因貸款信用問題，遂透過訴外人即被告之叔
    叔王浚宇居中斡旋，由被告以自己名義向銀行辦理優惠貸款
    ，並將系爭房地借名登記於被告名下。嗣原告於110年6月17
    日向被告請求將系爭房地回復移轉登記為原告所有，詎料卻
    為被告所拒絕，爰以起訴狀為終止雙方借名登記契約之意思
    表示，並依民法第767條第1項、第179條、類推適用第541條
    規定，提起本件訴訟等語。並聲明：被告應將系爭房地之所
    有權移轉登記予原告。
二、被告則以：系爭房地固然係原告借名登記於被告名下，但原
    告應該將被告以自己名義向銀行申請之貸款一次繳清，被告
    權利始能確保，從而也才會將系爭房地移轉登記返還予原告
    等語，資為抗辯。並聲明：原告之訴駁回。
三、原告主張系爭房地是自己購買後，借名登記在被告名下，並
    透過被告辦理優惠貸款，系爭房地實際上的所有人為原告，
    目前也由原告使用中，房屋頭期款、代書費、仲介費、貸款
    、水電費、保險費均由原告繳納等情，業據其提出兩造之雙
    方的臺灣銀行存摺明細、兆豐產物保險股份有限公司保險費
    收據、台灣電力公司繳費憑證、台灣自來水公司各項費款繳
    費憑證等為證（見本院11年度補字第347號卷第39至66頁）
    ，且為被告所不爭執，堪信為真實。
四、得心證之理由：
　㈠法律適用之說明：
　⒈按稱「借名登記」者，謂當事人約定一方將自己之財產以他
    方名義登記，而仍由自己管理、使用、處分，他方允就該財
    產為出名登記之契約，其成立側重於出名者與該登記有關之
    勞務給付，具有不屬於法律上所定其他契約種類之勞務給付
    契約性質，應與委任契約同視（最高法院109年度台上字第1
    90號判決意旨參照）。次按稱委任者，謂當事人約定，一方
    委託他方處理事務，他方允為處理之契約；受任人以自己之
    名義，為委任人取得之權利，應移轉於委任人；當事人之任
    何一方得隨時終止委任契約，民法第528條、第541條第2項
    、第549條第1項分別定有明文；復委任契約不論有無報酬，
    或有無正當理由，均得隨時終止（最高法院86年度台上字第
    2230號判決意旨參照）。
　⒉另按借名登記關係消滅後，出名人為登記名義人之法律上原
    因已不存在，借名人自得基於不當得利規定，請求上訴人返
    還登記之利益（最高法院102年度台上字第2399號判決意旨
    參照）。
　⒊末按得行使民法第767條物上請求權之人，限於標的物之所有
    人，而於不動產之情形，此「所有人」應指不動產登記簿上
    所登記之該標的物所有人。是於借名登記關係中，即便借名
    人業已終止與出名人的借名登記契約，但不動產登記名義人
    既仍為出名人，則借名人尚無所有物返還請求權可資行使（
    最高法院100年度台上字第1722號判決意旨參照）。
　㈡經查：
　　本件兩造就系爭房地的確存有借名登記之法律關係，業如前
    述，且原告亦已經由本件民事起訴狀通知被告終止該借名登
    記契約，則依上述最高法院判決意旨之說明，雖不能逕依民
    法第767條第1項之規定，請求被告回復移轉登記系爭房地於
    自己，但當然得依借名登記法律關係並類推適用民法第541
    條第2項、或適用民法第179條，向出借名義登記為系爭房地
    所有權人之被告請求返還借名登記之系爭房地。
　㈢被告雖辯稱原告係以其名義向銀行貸款購買系爭房地，應將
    該貸款清償後，始得請求回復所有權之移轉登記云云；然觀
    之上揭最高法院判決意旨，借名登記契約本質上具有委任契
    約的特性，從而，原告具有類似委任人之地位，自得類推適
    用民法第549條第1項，不問理由、不附條件，得隨時且任意
    終止與被告間的借名登記契約，並請求移轉登記系爭房地；
    至原告縱確有未清償以被告名義向銀行申請之貸款之情事，
    亦屬被告另向原告主張權利之問題，尚難據此認被告得拒絕
    移轉登記系爭房地予原告；是被告猶據前詞予以爭辯，要不
    足採。　
五、綜上所述，原告依借名登記法律關係並類推適用民法第541
    條第2項、適用第179條，請求被告將系爭房地所有權移轉登
    記予原告，為有理由，應予准許。
六、本件事證已臻明確，兩造其餘攻擊防禦方法及所提證據，核
    與判決結果不生影響，爰不逐一論述，併此敘明。
七、訴訟費用負擔之依據：民事訴訟法第87條第1項、第78條。
中　　華　　民　　國　　111 　年　　8 　　月　　19　　日
                  民事第二庭  法  官 王參和
以上正本係照原本作成。
如對本判決上訴，須於判決送達後20日內向本院提出上訴狀。
如委任律師提起上訴者，應一併繳納上訴審裁判費。
中    華    民    國   111    年    8     月    22    日
                              書記官  沈佩霖